臺灣高等法院刑事判決
111年度交上易字第272號
上  訴  人  臺灣新竹地方檢察署檢察官
被      告  黃懷逸


上列上訴人因被告過失傷害案件，不服臺灣新竹地方法院於中華
民國111年7月28日所為111年度交易字第38號第一審判決（起訴
案號：臺灣新竹地方檢察署110年度偵字第6035號），提起上訴
，本院判決如下：
    主  文
上訴駁回。
    理  由
一、公訴意旨略以：被告黃懷逸於民國109年11月11日上午9時36
    分許，駕駛車牌號碼0000-00號自用小客車，沿新竹市東區
    寶山路145巷由南往北方向行駛單行道，至同路段與東南街
    口時，欲左轉東南街之際，本應注意行經該無號誌之丁字路
    口，應減速慢行，作隨時停車之準備，而依當時情況並無不
    能注意之情事，竟疏未注意及此，貿然前行，適有告訴人張
    毅寬騎駛車牌號碼000-0000號普通重型機車，沿東南街由西
    往東方向行駛至該處，欲左轉寶山路145巷時，亦疏未注意
    顯示方向燈光且未讓右方車先行，雙方車輛遂發生碰撞，致
    告訴人受有左側手部擦傷、左側小腿挫傷之初期照護等傷害
    ，因認被告涉犯刑法第284條前段之過失傷害罪嫌等語。
二、按犯罪事實應依證據認定之，無證據不得認定犯罪事實；又
    不能證明被告犯罪者，應諭知無罪之判決，刑事訴訟法第15
    4條第2項、第301條第1項分別定有明文。復按事實之認定，
    應憑證據，如未能發現相當證據，或證據不足以證明，自不
    能以推測或擬制之方法，為裁判基礎；且認定不利於被告之
    事實須依積極證據，苟積極證據不足為不利於被告事實之認
    定時，即應為有利於被告之認定。另認定犯罪事實所憑之證
    據，雖不以直接證據為限，間接證據亦包括在內；然而無論
    直接證據或間接證據，其為訴訟上之證明，須於通常一般之
    人均不致有所懷疑，而得確信其為真實之程度者，始得據為
    有罪之認定；倘其證明尚未達到此一程度，而有合理之懷疑
    存在，無從使事實審法院得為有罪之確信時，即應由法院為
    諭知被告無罪之判決（最高法院40年台上字第86號、30年上
    字第816號、76年台上字第4986號分別著有判決可資參照）
    。
三、檢察官認被告涉犯過失傷害罪嫌，係以被告於警詢時及偵查
    中之供述、告訴人於警詢時及偵查中之證述、勘驗報告、道
    路交通事故現場圖、道路交通事故談話紀錄表、道路交通事
    故調查報告表㈠、㈡、現場及車損照片、南門綜合醫院診斷證
    明書、交通部公路總局新竹區監理所竹苗區車輛行車事故鑑
    定會竹苗區0000000案鑑定意見書、交通部公路總局車輛行
    車事故鑑定覆議會0000000案覆議意見書等為其論據。
四、訊據被告固坦認於上開時、地與告訴人騎駛之機車發生碰撞
    。惟否認有何過失傷害犯行，辯稱其沿寶山路145巷單行道
    駛入本案路口時有減速，沒想到告訴人會從東南街由西往東
    方向車道靠右側處駛出，其無從閃避等語【見臺灣新竹地方
    法院111年度交易字第38號卷（下稱原審卷）第46頁至第47
    頁、第107頁至第108頁，本院111年度交上易字第272號卷（
    下稱本院卷）第82頁、第118頁】。經查：
（一）被告於109年11月11日上午9時36分許，駕駛車號0000-00
      號自用小客車，沿新竹市東區寶山路145巷由南往北方向
      行駛單行道，駛至寶山路145巷與東南街之無號誌三岔路
      口，準備左轉東南街行駛時，適告訴人騎乘車號000-0000
      號普通重型機車，沿東南街由西往東方向駛入該三岔路口
      ，被告所駕車輛之左前車頭與告訴人所騎機車之車頭發生
      碰撞，告訴人因而受有左側手部擦傷、左側小腿挫傷之傷
      害等情，業經被告於警詢、檢察事務官詢問、原審及本院
      審理時坦認無誤【見臺灣新竹地方檢察署110年度偵字第6
      035號卷（下稱偵查卷）第3頁反面至第4頁、第17頁、第4
      1頁反面，原審卷第46頁至第47頁、第107頁至第108頁，
      本院卷第82頁、第118頁】，並經證人即告訴人於警詢及
      檢察事務官詢問時證述在卷（見偵查卷第5頁反面至第6頁
      反面、第18頁、第41頁正反面），復有南門綜合醫院診斷
      證明書、新竹市警察局道路交通事故現場圖、道路交通事
      故調查報告表(二)、新竹市警察局111年9月14日竹市警交
      字第1110036709號函檢附之現場照片、路口監視器影像畫
      面截圖、原審及本院就現場監視器錄影畫面之勘驗結果附
      卷可稽（見偵查卷第9頁至第10頁、第13頁，原審卷第47
      頁，本院卷第39頁至第64頁、第84頁至第85頁、第91頁至
      第99頁），堪以認定。
（二）按為提昇交通工具效能以促進交通快捷迅速，並兼顧維護
      交通秩序以保障公眾行之安全，凡參與交通之車輛駕駛人
      、行人及其他使用道路者，均負有預防危險發生之注意義
      務，故任何駕駛人、行人或其他使用人，均可信賴其餘參
      與交通或使用道路者，亦能遵守交通規則，並互相採取謹
      慎注意之安全行為。本此信賴原則，任一參與交通或使用
      道路之人並無必須預見其他參與交通或使用道路者之違規
      或不安全行為，以防止事故發生之注意義務；如信賴他人
      因遵守交通規則將為一定行為，而採取相對應之適當措置
      時，即可認已盡其注意義務；汽車駕駛人對於防止危險發
      生之相關交通法令之規定，業已遵守，並盡相當之注意義
      務，以防止危險發生，始可信賴其他人亦能遵守交通規則
      ，並盡同等注意義務，謹慎採取適當之行動，若因此而發
      生交通事故，即得以信賴原則為由免除過失責任（最高法
      院101年度台上字第4179、4928號判決意旨可資參照）。
　　1.按車輛行至無號誌或號誌故障而無交通指揮人員指揮之交
      岔路口，支線道車應暫停讓幹線道車先行。未設標誌、標
      線或號誌劃分幹、支線道者，少線道車應暫停讓多線道車
      先行；車道數相同時，轉彎車應暫停讓直行車先行；同為
      直行車或轉彎車者，左方車應暫停讓右方車先行，道路交
      通安全規則第102條第1項第2款前段定有明文。本件告訴
      人於警詢時，證稱其於上開時間，騎車沿東南街由西往東
      方向駛入該三岔路口時，欲左轉往寶山路145巷方向行駛
      ，其先朝自己左側查看有無來車，再轉至右側查看時，即
      與被告所駕車輛發生碰撞等語（見偵查卷第5頁反面、第1
      8頁）。被告於本院審理時，陳稱告訴人於碰撞發生後，
      自稱當時要左轉等語（見本院卷第83頁）。又經本院勘驗
      現場監視器錄影畫面之結果，告訴人騎車沿東南街直行駛
      入上開三岔路口，並在駛入路口期間，臉部先朝向左側觀
      看，再轉向右側，適被告所駕車輛自告訴人右側之單行道
      駛至該路口，兩車遂發生碰撞，告訴人所騎機車倒地後，
      告訴人起身走至被告車輛之駕駛座旁，被告將駕駛座車窗
      放下與告訴人對話，告訴人在與被告對話期間，一度以手
      指向告訴人原先行駛方向之左側，此有本院勘驗結果及附
      件在卷可憑（見本院卷第84頁至第85頁、第91頁至第99頁
      ）。是告訴人所稱當時其欲沿東南街左轉寶山路145巷行
      駛等語，尚非無據。因本案三岔路口未依道路交通標誌標
      線號誌設置規則第226條規定設置行車管制號誌，亦未依
      同規則第229條、第59條或第172條規定設置閃光黃燈、閃
      光紅燈或「讓」標誌、標線等區分幹支道之號誌、標誌或
      標線，且告訴人及被告行向均為單線道，此有道路交通事
      故調查報告表（一）、現場照片在卷為證（見偵查卷第12
      頁，本院卷第53頁、第61頁）。足認該交岔路口未設號誌
      ，並未劃分幹、支線道，且告訴人與被告行向之車道數相
      同，且均為轉彎車，依首揭規定，左方車應暫停讓右方車
      先行。而依被告及告訴人當時行向觀之，告訴人屬於左方
      車，被告則為右方車。然告訴人騎車沿東南街駛入上開交
      岔路口時，係轉頭向左側觀看，同時騎車駛入該路口，並
      未暫停確認右側單行道有無車輛駛來，致與被告所駕車輛
      發生碰撞，是告訴人確有「左方車未暫停讓右方車先行」
      之違規，應可認定。又本案經交通部公路總局新竹區監理
      所竹苗區車輛行車事故鑑定會、車輛行車事故鑑定覆議會
      覆議意見書鑑定肇事原因，鑑定及覆議結果亦均認告訴人
      上述違規行為屬肇事主因，此有鑑定意見書（鑑定意見書
      雖將告訴人行向誤載為「沿東南街『由東往西』方向」，然
      鑑定意見書所載被告及告訴人行車相對方向並無錯誤，故
      該誤載對於鑑定結果不生影響）、覆議意見書附卷供佐（
      見偵查卷第52頁至第54頁反面、第58頁至第59頁）。
　　2.按行經無號誌之交岔路口，應減速慢行，作隨時停車之準
      備；又汽車行駛時，駕駛人應注意車前狀況，並隨時採取
      必要之安全措施，道路交通安全規則第93條第1項第2款、
      第94條第3項定有明文。而上開鑑定意見書及覆議意見書
      固認被告就本案事故之發生，分別有「未充分注意車前路
      口之狀況」、「未減速慢行，作隨時停車準備」之違規，
      屬肇事次因（見偵查卷第52頁至第54頁反面、第58頁至第
      59頁）。惟被告於原審及本院審理時，均陳稱其駕車駛至
      上開路口左轉前已減速等語（見原審卷第108頁，本院卷
      第82頁）。且告訴人所騎機車係在直行行駛期間，與從右
      側駛來之被告車輛發生碰撞，但告訴人之機車在碰撞發生
      後，僅在原地傾倒，並無遭撞擊移動或朝告訴人左側方向
      移動等情形，此有本院就現場監視器錄影畫面之勘驗結果
      及附件在卷可憑（見本院卷第84頁至第85頁、第94頁至第
      98頁），足徵當時被告車速非快。是被告辯稱其在駛入路
      口時已依規減速慢行等語，應屬可信。又告訴人原係沿行
      向車道直行，碰撞發生後，告訴人之機車係在碰撞發生位
      置原處傾倒，且告訴人與被告在警方到場前，均未移動車
      輛位置，業經被告及告訴人於警詢時陳明無誤（見偵查卷
      第17頁、第18頁），並有本院就現場監視器錄影畫面之勘
      驗結果及附件在卷為佐（見本院卷第84頁、第98頁至第99
      頁）。嗣警方到場時，告訴人所騎機車之車頭倒地處係在
      其行向車道之中線偏右處，此有現場照片附卷可稽（見本
      院卷第54頁至第55頁）。且依現場監視器錄影畫面所示，
      告訴人騎車駛入上開路口至碰撞發生之時間僅不到2秒（
      見本院卷第84頁），是被告辯稱其沒想到告訴人會從東南
      街靠右側處駛出，其無從閃避等情，即非無憑，亦無從僅
      以兩車發生碰撞之結果，遽指被告有未依規減速之違規情
      事。
　　3.至於被告於本院準備程序時，陳稱其時常駕車行經本案路
      口，知道有些機車騎士為圖方便，會逆向駛入寶山路145
      巷單行道前往科學園區等語（見本院卷第83頁）。檢察官
      雖據以指稱被告對於該路口常有機車騎士逆向行駛之情形
      既有認識，自更應減速慢行再三確認左側有無來車，卻僅
      依現場反光鏡確認，顯有未充分注意車前路口狀況之過失
      （見本院卷第118頁）。然被告行駛之寶山路145巷為單行
      道，與告訴人行駛之東南街呈約90度之直角角度相會，道
      路交會處有建築物、電線桿等物，且道路交會處朝寶山路
      145巷兩側各設有反光鏡1面，在東南街方向設置禁止右轉
      進入寶山路145巷之標誌，寶山街145巷口亦設有「單行道
      」及「機車禁止進入」之號誌，此有現場照片附卷可憑（
      見本院卷第52頁、第54頁、第57頁）。可見當天被告行駛
      之寶山路145巷僅供汽車單向駛往東南街方向，因道路交
      會之交度幾呈直角，為避免沿寶山路145巷行駛之汽車駕
      駛人之視線受車頭、建築物阻擋或道路交會角度之限制，
      而在寶山路145巷口處設有反光鏡，是沿寶山路145巷行駛
      之汽車駕駛人透過觀看反光鏡之方式，確認路口狀況，當
      無不當可言。又被告於本院準備程序時，陳稱其當時有觀
      看寶山路145巷設置之反光鏡，但因告訴人行駛位置偏道
      路外側，其未看到告訴人之機車等語（見本院卷第82頁）
      ，核與前述告訴人係沿東南街靠道路外側位置行駛等情相
      符，是檢察官指稱被告僅觀看反光鏡，顯未盡注意路口狀
      況之義務，尚非有據。另依前所述，參與交通或使用道路
      之人並無必須預見其他參與交通或使用道路者之違規或不
      安全行為，以防止事故發生之注意義務；如駕駛人已遵守
      對於防止危險發生之相關交通法令之規定，並盡相當之注
      意義務，即可信賴其他人亦能遵守交通規則，並盡同等注
      意義務。本件被告駕車沿寶山路145巷單行道駛入本案路
      口前，既已依規減速慢行，並盡注意車前狀況之義務，自
      應享有路權，無從令被告負擔隨時注意有無其他駕駛人違
      規行駛並防止事故發生之義務，本案既因告訴人疏未注意
      停讓屬於右方車之被告車輛先行，逕行駛入上開路口，致
      被告閃避不及而發生碰撞，本於信賴原則，自難認被告應
      擔負過失責任，檢察官及前揭鑑定、覆議意見指稱被告有
      前述過失，容非有據。
（三）綜上所述，檢察官所舉各項證據方法，仍有合理之懷疑存
      在，不足使本院確信被告有檢察官所指過失傷害罪嫌，應
      認不能證明被告犯罪。
五、駁回上訴之理由
　　原判決雖以寶山路145巷單行道靠近本案路口右側有2條足供
    機車通行之便道，且告訴人騎車沿東南街右側駛入本案路口
    時，未顯示左轉或右轉方向燈，機車車身亦無往左偏駛或準
    備左轉之跡象等節，推認告訴人行駛至本案路口時，極有可
    能係欲右轉。然告訴人於警詢時，明確證稱其當時準備左轉
    等語，核與被告陳述告訴人在碰撞發生後，第一時間亦自稱
    原欲左轉等情相合。且告訴人騎車沿東南街靠右側處行駛，
    與一般機車行駛於車道靠外側位置之情形並無不符。又告訴
    人騎車駛入本案交岔路口時，機車車身雖無往左偏行，然同
    時亦無往右偏行之情形，此有本院勘驗結果及附件在卷可憑
    （見本院卷第84頁、第91頁至第92頁）。且告訴人於原審及
    本院審理時，經傳喚均未到庭。則原審僅以寶山路145巷單
    行道設有便道一節，逕行認定告訴人原定行向應非左轉彎，
    而係欲違規右轉進入寶山路145巷，尚難謂有據。惟依前所
    述，被告已依規行駛並盡注意義務，依據信賴原則，無從令
    被告就本案事故擔負過失之責。原審經審理結果，認無積極
    證據證明被告有檢察官所指過失傷害之犯行，而為被告無罪
    諭知之結論，與本院之認定尚無不合。檢察官以前詞指稱被
    告有未充分注意車前狀況之過失，原判決諭知被告無罪為不
    當，請求本院撤銷改判被告有罪，為無理由，應予駁回。
據上論斷，應依刑事訴訟法第368條，判決如主文。
本案經檢察官林奕彣提起公訴，檢察官黃翊雯提起上訴，檢察官
施昱廷到庭執行職務。
中　　華　　民　　國　　111 　年　　11　　月　　29　　日
                  刑事第十三庭  審判長法　官  吳冠霆
                                      法　官  陳勇松
                                      法　官  邰婉玲
以上正本證明與原本無異。
不得上訴。
                                      書記官  傅國軒
中　　華　　民　　國　　111 　年　　11　　月　　30　　日